【裁判字號】    97,消債抗,282
【裁判日期】    980116
【裁判案由】    聲請更生程序
【裁判全文】
臺灣高雄地方法院民事裁定           97年度消債抗字第282號
抗  告  人  甲○○
上列抗告人因聲請更生程序事件，對於中華民國97年8 月22日本
院97年度審消債清字第2 號裁定提起抗告，本院裁定如下：
    主  文
抗告駁回。
抗告費用新台幣壹仟元由抗告人負擔。
    理  由
一、抗告意旨略以：伊於前向銀行辦理消費貸款致積欠無擔保債
    務且無法清償，於民國95年6 月23日依金融主管機關協調成
    立之中華民國銀行公會會員辦理消費金融案件無擔保債務協
    商機制與各債權銀行達成分期還款協議，同意自95年7 月份
    起於每月10日以新台幣（下同）14,280元依各債權銀行債權
    金額比例清償各項債務至全部清償為止，惟伊每月收入僅為
    25,000元左右，如扣除上開每月應償還金額，剩餘薪資已不
    足支應個人生活基本開銷及扶養親屬所需費用，伊自已無力
    償還上開債務，是伊未依前開分期還款協議繼續履行，乃屬
    不可歸責於伊之事由所致，因而聲請鈞院准予裁定清算，惟
    原裁定竟以伊於聲請清算前之收入較協商成立時有明顯增加
    ，且協商成立後至毀諾前之生活必要支出亦無不可預期之增
    加情形，因認並無不可歸責於己致履行顯有重大困難之事實
    而逕予駁回伊之聲請，然上開協商係金融機構威逼利誘而強
    迫伊應允，伊為協商係有不可抗拒之因素而非伊主觀惡意不
    履行，原裁定逕予駁回伊之聲請，於法自屬有誤，爰依法提
    起本件抗告，並聲明求為：原裁定廢棄，並准為清算之聲請
    。
二、按「法院裁定開始清算程序前，得依職權訊問債務人、債權
    人及其他關係人，並得定期命債務人據實報告清算聲請前二
    年內財產變動之狀況。債務人違反前項報告義務者，法院得
    駁回清算之聲請。」，消費者債務清理條例第82條定有明文
    ，而此規定之目的，依其立法意旨乃在於清算程序係為保護
    有清理債務誠意之債務人而設，債務人如違反法院為判斷其
    是否開始清算程序所課之以報告義務，即足認其欠缺進行清
    算之誠意，且無聲請清算之真意，自無加以保護之必要，故
    債務人之消費者欲以上開條例為其所負義務之調整者，自應
    先本於誠信原則之本旨而盡調查之報告說明義務，以避免其
    藉此善意之立法而惡意圖謀減免債務，如否，即認其欠缺進
    行清算之最大誠意而無須加以保護。另者，消費者債務清理
    條例之立法目的，依其立法理由乃認陷於經濟上困境之消費
    者若任其於惡性循環之債務窘境中自生自滅，其將衍生嚴重
    之社會問題，致難以維持安定之社會經濟秩序，故有予之分
    別情形依更生或清算之程序清理其債務之必要，藉以妥適調
    整其與各相關債權人等間之權利義務關係，以謀求消費者經
    濟生活之更生機會，從而健全社會經濟發展，惟為避免債務
    人濫用債務清理程序而藉此善意之立法惡意圖謀減免債務，
    致使該程序陷於道德之危險，並使社會之信用緊縮而造成經
    濟之動盪，依該條例之規定，自亦僅當於債務人不能清償債
    務或有不能清償之虞而使其陷於經濟上之困境時，法院始得
    准之為其所負義務關係之調整以為衡平。
三、抗告人主張其於債清條例施行前之95年6 月23日業依「中華
    民國銀行公會會員辦理消費金融案件無擔保債務協商機制」
    而與最大債權金融機構即萬泰銀行達成債務清償方案之協商
    ，約定抗告人應自95年7 月起分80期，且每月10日以14,280
    元依各債權銀行債權金額比例清償各項債務至全部清償為止
    ，惟其對金融機構因消費借貸所負之債務計達828,091 元，
    但其每月薪資所得25,000元於扣除上開應償還金額後，所餘
    已不足支應個人生活基本開銷及扶養親屬所需費用而已具不
    可歸責之事由，且其所有財產亦不能清償債務等語而為本件
    更生之聲請，並提出協議書、債權人清冊、財產及收入狀況
    說明書、戶籍謄本、綜合所得稅各類所得資料清單、財產歸
    屬資料清單、財團法人金融聯合徵信中心當事人查詢個人資
    料回覆書、勞工保險被保險人投保資料表等件為證，惟抗告
    人就其於聲請當年度即97年之收入情形僅提出至1 月份止之
    存摺明細等件，且於毀諾前究曾履行幾期等情具未見其說明
    ，本院就此疑義經於97年10月1 日通知其限期予以補正釋明
    以憑辦理，然抗告人於收受通知後迄均未予報告補正等情，
    此有本院通知、送達證書等件在卷可憑，是本院於審酌原裁
    定是否妥適而准否裁定開始清算程序前，為判斷抗告人是否
    應開始清算程序既已定期令之報告收入等財產狀況及為先前
    協議履行情形之說明，其自應依此檢具相關書證而善為釋明
    始符法律課予之誠實說明義務，今抗告人既未於期限內妥為
    說明，依上開說明，應已足認其欠缺進行清算之誠意，本院
    對之有無加以保護之必要即非無疑，且依抗告人於原審所提
    出之勞工保險被保險人投保資料表、綜合所得稅各類所得資
    料清單、財產歸屬資料清單、存摺明細、戶籍謄本等件所示
    ，其現係任職於昇燕精密工業股份有限公司，自95年度起迄
    96 年 度止之年所得乃分為354,234 元、25 2,663元，97年
    1 月份之薪資為25,443元，名下有投資1 筆（價值為12,430
    元），而其父李耀鐘（26年7 月10日生）無任何所得收入申
    報資料且無財產，其母李王金蓮（36年3 月15日生）於95、
    96 年 度申報之稅後所得則分別有335,484 元（月平均為
    27,957 元） 、300,860 元（月平均為25,072元），名下有
    1 房1 地，共育有含聲請人在內之已成年子女3 人等情，則
    姑不論抗告人就上開已成立之協議是否具有不可歸責於己之
    事由致履行顯有重大困難之情事，惟依其所提之上開資料並
    以其於本聲請年度唯一出具之97年1 月份所得薪資25,443元
    為計，其母之月平均收入乃在25,000元以上，且名下有財產
    而應無不能維持生活需賴子女扶養之情事，抗告人應扶養之
    親屬，至多即僅有其父1 人，以對之負扶養義務者即有4 人
    （子女3 人及其配偶），依內政部社會司所公佈之97年度台
    灣省最低生活費9,829 元之標準，並抗告人依民法第1118條
    規定亦得應減輕其義務及扶養程度，其對之應負擔者每月即
    不應超過2,457 元以上，以此再加計抗告人每月所需之最低
    生活費9,829 元（抗告人業已負債近百萬元左右而謂不能清
    償，其自須以較低之標準生活而節忖開銷用以償債始符誠信
    ，債務人自不得以無負債人員之一般生活標準以上而同為要
    求），其每月必須行支出者至多即應為12,286元左右，依其
    僅提出之97年1 月份薪資資料扣除此之支出，其可餘者每月
    即仍有13,157元，況其他不詳各月或有超出此者，而僅以此
    對比其所負全部債務828,091 元，如不為計息，其得清償完
    畢之時程亦約僅為5 年餘，而抗告人現年僅34歲，其工作能
    力正值日盛，故依其情況自尚不得認已有不能償債務或有不
    能清償之虞之情事，所為不能清償之主張亦無足採。
四、綜上，抗告人就本件聲請應認有欠缺進行清算之誠意而無對
    之加以保護之必要，且其經濟狀況亦應無不能償債務或有不
    能清償之虞之情事，其情況自未該當消債條例准許聲請清算
    之要件，自應駁回其清算之聲請，原審裁定駁回抗告人清算
    之聲請，依法即無違誤，抗告意旨指摘原裁定不當，求予廢
    棄另為裁定，為無理由，應予駁回。
五、據上論結，本件抗告為無理由，依消費者債務清理條例第15
    條，民事訴訟法第495 條之1 第1 項、第449 條第1 項、第
    95條、第78條，裁定如主文。
中    華    民    國    98    年    1     月    16    日
                       民事第一庭  審判長法  官   黃國川
                                         法  官   郭瓊徽
                                         法  官   黃宏欽
以上正本證明與原本無異。
本裁定不得再抗告。
中    華    民    國    98    年    1     月    19    日
                            書  記  官  陳心儀


司法院資訊處製作；財團法人民間司法改革基金會備份。
